【裁判字號】    96,易,3108
【裁判日期】    970311
【裁判案由】    詐欺
【裁判全文】
臺灣臺北地方法院刑事判決              96年度易字第3108號
公  訴  人  臺灣臺北地方法院檢察署檢察官
被      告  乙○○
選任辯護人  沈志成律師
上列被告因詐欺案件，經檢察官提起公訴（96年度偵續一字第180號）
，本院判決如下：
    主  文
乙○○無罪。
    理  由
一、公訴意旨略以：被告乙○○係許全喜之子，許全喜於民國五
    十一年五月二十三日過世後，被告、林許金與許全喜之妻許
    陳阿匏、養子許冬瓜、養女賴許緞、許玉珠等六人共同繼承
    許全喜所有坐落臺北市○○區○○段一小段二九三之一、二
    九五之一、二九七、三○○之一、三○○之二地號等五筆土
    地，上揭土地尚未分割前，許陳阿匏於五十一年十二月二十
    三日過世，被告、林許金、許冬瓜、賴許緞、許玉珠等五人
    復共同繼承許陳阿匏之前開應繼分土地，即前開土地由被告
    繼承三分之一，林許金、許冬瓜、賴許緞及許玉珠各繼承六
    分之一（依七十四年六月三日修正公布前之民法第一千一百
    四十二條第一項及第二項前段規定計算應繼分）。緣臺北市
    政府地政處為興建「松山撫遠街濱江街道路第一期新築工程
    (二)」，於八十三年四月間公告徵收前開土地為該工程用地，
    並核定徵收上揭土地之補償費共計新臺幣（下同）一億三千
    五百四十八萬七千六百五十六元，詎被告與其子許庭禎為謀
    取許玉珠之徵收補償費，竟共同意圖為自己不法之所有，於
    八十三年六、七月間，由許庭禎前往臺北市○○區○居街八
    十四巷七號住處，向不知情之丁○○謊稱：前開土地之徵收
    補償費沒多少錢，且補償費要分予很多繼承人云云，故意隱
    瞞前開土地徵收補償費達一億元以上之事實，丁○○不知上
    揭徵收補償費達一億多元，乃交付許玉珠之身分證及印章予
    被告，被告與許庭禎明知許玉珠自八十一年五月起住進天恩
    安養中心，因中風半身不遂且有老人痴呆症，未徵得許玉珠
    同意下，由許庭禎持上開許玉珠之身分證、印章前往臺北市
    大安區戶政事務所申請辦理許玉珠印鑑變更登記並請領印鑑
    證明，嗣因許玉珠之國民身分證上養父誤載為「許金喜」無
    法請領上開補償費，乃於八十三年七月二十三日前往天恩安
    養中心要求照顧人員潘雪枝開立證明書，使其前往臺北市大
    安區戶政事務所辦理補填養父母姓名及更正出生年月日，許
    庭禎除於八十三年八月三十一日冒名填具父姓名更正登記申
    請書更正許玉珠養父姓名為「許全喜」，並於同年月九月三
    十日填具請領國民身分證申請書領取許玉珠之國民身分證，
    被告與許庭禎於變更許玉珠之印鑑並領得印鑑證明書後，即
    自行蓋用印鑑章於委託書及切結書（被告與許庭禎所涉上開
    偽造文書罪嫌，因追訴權時效屆滿，另由臺灣臺北地方法院
    檢察官以為九十六年度偵續一字第一八○號為不起訴處分確
    定），另於八十四年一月十四日共同前往臺北市地政處，被
    告以許玉珠代理人名義，辦理許玉珠補償費之請領事宜，該
    處不知情之承辦人員亦於八十四年二月十七日將許玉珠應領
    取之補償費二千二百五十八萬一千二百七十六元核撥予被告
    ，被告與許庭禎（許庭禎涉犯詐欺取財罪嫌，因追訴權時效
    屆滿，另由臺灣臺北地方法院檢察官以為九十六年度偵續一
    字第一八○號為不起訴處分確定）詐得該款項後，悉數供己
    花用，而認被告涉犯刑法第三百三十九條第一項之詐欺取財
    罪嫌等語。
二、被告係許全喜之子，被害人許玉珠則係許全喜之養女，有許
    玉珠全戶戶籍謄本（見本院卷第四九至五二頁）及許全喜全
    戶戶籍謄本（見臺北市政府地政處函附臺北市○○區○○段
    一小段二九三之一地號等五筆土地徵收補償費發放全部案卷
    《下稱土地徵收補償費發放卷》第四至十二頁）在卷足憑，
    被告與被害人許玉珠為二親等旁系血親，是被告對被害人許
    玉珠所犯刑法第三百三十九條第一項詐欺取財罪嫌，依刑法
    第三百四十三條準用同法第三百二十四條第二項之規定，須
    告訴乃論；按「被害人已死亡者，得由其配偶、直系血親、
    三親等內之旁系血親、二親等內之姻親或家長、家屬告訴。
    但告訴乃論之罪，不得與被害人明示之意思相反。」，刑事
    訴訟法第二百三十三條第二項定有明文，被害人許玉珠已於
    八十四年九月十七日死亡，告訴人丙○○為被害人許玉珠之
    子，有許玉珠全戶戶籍謄本（見本院卷第四九至五二頁）及
    丙○○全戶戶籍謄本（見本院卷第四四至四七頁）在卷可憑
    ，是告訴人丙○○自得代被害人許玉珠提出本件詐欺取財告
    訴；另依卷附放棄書可知（見本院卷第六六頁），被害人許
    玉珠曾於七十五年十二月一日書立放棄書，表示願意放棄許
    全喜死亡後所有建物及土地財產之一切權利，惟此僅表示被
    害人許玉珠同意放棄許全喜死亡後遺留建物及土地之一切權
    利，尚難據此認定被害人許玉珠就被告上揭詐欺取財犯行已
    明確放棄其刑事追訴權利，是告訴人丙○○對被告所提出詐
    欺取財告訴，並無違反被害人許玉珠明示之意思，應屬適法
    。次按「行為後法律有變更者，適用行為時之法律，但行為
    後之法律有利於行為人者，適用最有利於行為人之法律」，
    為九十五年七月一日修正施行之刑法第二條第一項所明定。
    查修正後刑法第八十條第一項，及修正前刑法第八十條第一
    項關於追訴權時效期間之規定不同，修正後刑法所定時效期
    間較長，表示被告被追訴之期限較久，自屬對被告不利，經
    比較新舊法結果，以修正前刑法第八十條第一項較有利於被
    告，是本件關於追訴權時效，應適用修正前刑法第八十條第
    一項之規定；本件被告被訴於八十四年二月十七日詐得被害
    人許玉珠應領取之土地徵收補償費二千二百五十八萬一千二
    百七十六元，涉犯刑法第三百三十九條第一項之詐欺取財罪
    ，該罪法定刑最重本刑為有期徒刑五年，依修正前刑法第八
    十條第一項第二款規定，追訴權時效為十年，告訴人丙○○
    於九十四年二月十五日對被告提出刑事告訴後，臺灣臺北地
    方法院檢察署檢察官於同日受理該案件後即行展開偵查，有
    刑事告訴狀附卷可憑（見九十四年度偵字第一九五一八號卷
    第三三至三八頁），是本件追訴權時效並未完成，均合先敘
    明。
三、按犯罪事實應依證據認定之，無證據不得認定其犯罪事實，
    又不能證明被告犯罪者，應諭知無罪之判決，刑事訴訟法第
    一百五十四條第二項、第三百零一條第一項定有明文。又「
    認定犯罪事實所憑之證據，雖不以直接證據為限，間接證據
    亦包括在內，然而無論直接或間接證據，其為訴訟上之證明
    ，須於通常一般之人均不致有所懷疑，而得確信其為真實之
    程度者，始得據為有罪之認定，倘其證明尚未達到此一程度
    ，而有合理之懷疑存在、無從為有罪之確信時，自應為無罪
    之判決」，有最高法院七十六年臺上字第四九八六號判例可
    資參照。再「按刑法第三百三十九條第一項詐欺罪之成立，
    以行為人確有施用詐術，又被害人確因而陷入錯誤而為財物
    交付者始屬之，若所用之方法不能認為詐術，亦不致使人陷
    入錯誤，即不構成該罪」，亦有最高法院八十五年度台上字
    第三一一號判決足參。
四、公訴人認被告涉有上開詐欺取財犯行，無非係以證人即被害
    人之子丁○○於偵查中之證詞、臺北市大安區戶政事務所九
    十五年五月一日北市安戶字第○九五三○五三四五○○號函
    附許玉珠辦理變更父姓名案件相關資料、臺北市大安區戶政
    事務所九十三年十二月三十日北市安戶字第○九三三一九○
    ○一○○○號函、許玉珠八十三年六月十六日委託書及八十
    四年二月十七日收據暨繼承系統表等資料為其主要論據。訊
    據被告固不否認，有於八十三年六月十六日提出許玉珠印鑑
    證明及委託書予臺北市地政處，並於八十四年二月十七日以
    許玉珠暨許全喜其餘繼承人之領款人身分領取臺北市地政處
    興建「松山撫遠街濱江街道路第一期新築工程(二)」工程用地
    即許全喜所有坐落臺北市○○區○○段一小段二九三之一、
    二九五之一、二九七、三○○之一、三○○之二地號等五筆
    土地之徵收地價補償費共計一億三千五百四十八萬七千六百
    五十六元，惟堅詞否認有何詐欺取財犯行，辯稱：許玉珠係
    伊父親許全喜之養女，許玉珠為感念許全喜養育之恩，於結
    婚成家後曾多次表示不願繼承許家財產，且於七十五年十二
    月一日書立放棄書予伊，承諾放棄繼承許全喜死亡後所遺留
    建物及土地財產之一切權利，臺北市政府地政處為興建「松
    山撫遠街濱江街道路第一期新築工程(二)」，於八十三年四月
    間公告徵收許全喜所有坐落臺北市○○區○○段一小段二九
    三之一、二九五之一、二九七、三○○之一、三○○之二地
    號等五筆土地，因許玉珠表示不願繼承許家財產，將上揭土
    地之徵收補償費交付由伊全權處理，伊始前往許玉珠小兒子
    丁○○家中拿取許玉珠身分證及印章，轉交予伊兒子許庭禎
    辦理變更許玉珠印鑑證明等相關手續，嗣因許玉珠之身分證
    上之出生日期及養父姓名均有誤載，由許庭禎代理許玉珠前
    往臺北市大安區戶政事務所辦理更正身分證養父母姓名及出
    生年月日事宜，於八十三年九月三十日領得許玉珠身分證，
    連同印鑑證明、委託書、繼承系統表等一切資料提出於臺北
    市地政處，領取土地徵收補償費，伊向丁○○索取許玉珠身
    分證及印章時，即已明白告知係為辦理領取土地徵收補償款
    事宜，丁○○亦係因許玉珠曾明確表示不願繼承許家財產，
    始同意交付許玉珠身分證及印章，被告並無公訴人所指故意
    隱瞞徵收補償費之詐騙行為；又上揭土地之徵收補償費係許
    全喜之遺產，於分割前，應屬全體繼承人公同共有，被告受
    許全喜其餘繼承人委託，以其本人及其餘繼承人受任人之身
    分，領取土地徵收補償費，並無施用詐術而使臺北市地政處
    承辦人員陷於錯誤而將許玉珠應領取之二千二百五十八萬一
    千二百七十六元補償費核撥予伊，再者，許玉珠早於七十五
    年間即書立放棄書，同意放棄繼承許全喜死亡後遺留建物及
    土地之一切權利，伊據此代理許玉珠領取系爭土地之徵收補
    償費，主觀上並無意圖為自己不法所有之犯意，不應構成詐
    欺取財罪等語。經查：
  (一)被告乙○○係許全喜之子，許全喜於五十一年五月二十三日
    過世後，由被告與林許金、許全喜之妻許陳阿匏、養子許冬
    瓜、養女賴許緞、許玉珠等六人共同繼承許全喜所有坐落臺
    北市○○區○○段一小段二九三之一、二九五之一、二九七
    、三○○之一、三○○之二地號等五筆土地，上揭土地尚未
    辦理繼承登記前，許陳阿匏即於五十一年十二月二十三日過
    世，被告與林許金、許冬瓜、賴許緞、許玉珠等五人復共同
    繼承許陳阿匏之應繼分，依七十四年六月三日修正公布前之
    民法第一千一百四十二條第一項及第二項前段之規定，被告
    就上揭土地之應繼分為三分之一，林許金、許冬瓜、賴許緞
    及許玉珠等四人則為六分之一，臺北市政府地政處嗣為興建
    「松山撫遠街濱江街道路第一期新築工程(二)」，於八十三年
    四月間公告徵收前開土地為該工程用地，並核定徵收上揭五
    筆土地徵收補償費共計一億三千五百四十八萬七千六百五十
    六元，被告於八十三年六月十六日提出許玉珠委託書於臺北
    市地政處，代理許玉珠處理上揭土地之徵收補償費訂約及領
    款一切事宜，待陸續補提許全喜繼承系統表、許玉珠委託書
    、印鑑證明、許全喜其餘繼承人之委託書、印鑑證明等資料
    後，由被告以繼承人兼代領人身份，於八十四年二月十七日
    出具收據代許全喜全體繼承人領取土地徵收補償費共計一億
    三千五百四十八萬七千六百五十六元等情，為被告所自承，
    復有臺北市政府地政處九十四年六月十七日北市地四字第○
    九四三一五六○四○○號函附臺北市○○區○○段一小段二
    九三之一地號等五筆土地徵收補償費發放全部資料在卷足憑
    （見土地徵收補償卷第一至三一三頁），堪信為真。
  (二)證人即許玉珠之子丁○○雖於偵查及本院審理中證稱：伊及
    伊兄弟均不知上揭五筆土地徵收補償費一事，十九年前伊長
    子出生後，母親許玉珠大小便失禁，伊擔心兒子會沾染到穢
    物，便將母親送至臺北市○○○路上天恩安養中心，因母親
    戶籍仍設在臺北市○○區○居街八四巷七號三樓伊住處，故
    由伊太太負責保管許玉珠印章及身分證，被告係伊舅舅，平
    日與伊並無往來，被告於八十三年間前往安居街住處拜訪，
    向伊索取母親許玉珠之身分證及印章，被告當時並未說明原
    因，伊亦無詢問，隨即將母親許玉珠之印章及身分證交予被
    告，至少經過一個月以上，被告始返還許玉珠之印章及身分
    證，關於母親許玉珠曾因身分證上出生日期及養父母姓名登
    載有誤，辦理變更登記一事，伊並不知情，母親許玉珠於八
    十四年十月間去世後，直至九十二、九十三年間被告與許庭
    禎前往安居街住處拜訪，伊始知上揭五筆土地有發放徵收補
    償費等情（見九十五年度偵續字第一九五號卷第四八至五十
    頁、九十五年度偵續一字第一○七號卷二○七至二○九頁及
    本院卷第五六至五九頁），惟查，丁○○於八十三年被告前
    往伊安居街住處拜訪時，正適三十五歲壯年，已結婚生子，
    為具有相當社會經驗、智識程度之成年人士，且平日與被告
    並無任何往來，焉有可能未詳究被告索取母親身分證及印章
    之緣由，即同意將許玉珠之身分證及印章將交予被告處置，
    證人丁○○上揭證詞，顯與常情有違，自不能僅憑丁○○上
    揭證詞即認定丁○○係因被告刻意隱瞞上揭土地徵收補償費
    事宜，陷於錯誤而交付許玉珠身分證及印章予被告。再者，
    被告之子許庭禎於偵查中供稱許玉珠在七十幾年間有寫過一
    份拋棄書，表示願意放棄繼承許全喜名下所有財產，並有附
    上印鑑證明，伊父親即被告於八十三年間與許玉珠聯絡時，
    許玉珠交代丁○○要把身分證交給被告辦理土地徵收補償費
    事宜，丁○○因而將許玉珠身分證及印章予被告，伊事後發
    現許玉珠身分證出生日期及養父親姓名有誤，前往到戶政事
    務所查詢，發現是登載錯誤，伊就去辦理變更，當時許玉珠
    戶籍仍設丁○○安居街住處，戶政事務所因而將所有資料郵
    寄至丁○○安居街住處，嗣後丁○○將戶政事務所通知單交
    付予伊，伊始前往領得許玉珠之身分證，交予被告辦理許玉
    珠印鑑證明，事情處理完畢後，被告立即將許玉珠身分證及
    印鑑章返還予丁○○等情明確（見九十五年度偵續一第一○
    七號卷第一七三至一七六頁），而許玉珠於八十三年七月二
    十八日曾因身分證養父姓名欄誤載為「許金喜」，申請更正
    養父姓名為「許全喜」，又於八十三年八月三十一日申請更
    正養父姓名為「許金喜」，復於八十三年九月三十日因「出
    生年月日：六年一月十六日，父、母姓名：許金喜、許抱」
    之記載均有誤載，申請更正為「出生年月日：六年二月八日
    ，父母姓名：林溪、林劉菜，養父母姓名：許全喜、許陳阿
    匏」，於八十三年九月三十日重新換發身分證等情，有臺北
    市大安區戶政事務所簡便行文表（見九十五年度偵續字第一
    九五號卷第二四至二六頁）及臺北市大安區戶政事務所九十
    五年五月一日北市安戶字第○九五三○五三四五○○號函附
    許玉珠辦理變更父姓名登記申請書及相關資料（見九十五年
    度偵續字第一九五號卷第二九至四十頁）附卷可憑，上揭登
    記申請書所載申請人許玉珠地址均為「臺北市○○區○居街
    八四巷七號三樓即丁○○住處」（見九十五年度偵續字第三
    一、三五、三八頁），且查，臺北市政府曾於八十三年九月
    九日以八三府民四字第八三○五九○六二號函准許玉珠申請
    將戶籍登記出生年月日「民國六年一月十一日」更正為「民
    國六年二月八日」（見九十五年度偵續字第一九五號卷第四
    十頁），核以被告於九十七年二月十九日本院審理中所提臺
    北市政府公文封（見本院卷第六七頁）其上所載「民四科0
    0000000」等字樣與上揭函文公文字號為「八三府民
    四字第八三○五九○六二號」相符可得知，上揭公文封確係
    臺北市政府郵寄八十三年九月九日八三府民四字第八三○五
    九○六二號函文所使用之公文封，且由該公文封上所載「臺
    北市○居街八四巷七號三樓，許玉珠君收」等字樣可證，上
    揭函文確係郵寄至丁○○安居街住處無誤，益徵許庭禎供稱
    伊因許玉珠身分證出生日期及養父親姓名有誤，前往戶政事
    務辦理變更，戶政事務所將所資料郵寄至丁○○安居街住處
    ，丁○○嗣後將戶政事務所通知單交付予伊，伊始前往領得
    許玉珠之身分證一節，應屬真實可採，是認丁○○就許玉珠
    身分證變更登記一事，確實知情，綜上足證，丁○○上揭證
    詞，顯與事實不符，自難採為不利被告之認定。
  (三)許玉珠曾於七十五年十二月一日書立放棄書並提出印鑑證明
    予被告，表示願意放棄許全喜死亡後所有建物及土地財產一
    切權利，有被告所提臺北市大安區戶政事務所七五北市警安
    乙戶印證字第二一三九六號印鑑證明（見本院卷第六五頁）
    及放棄書（見本院卷第六六頁）附卷足憑，又本院民事庭於
    審理九十四年度訴字第一八九八號損害賠償事件時，曾將上
    揭放棄書原本、臺北市大安區戶政事務所七五北市警安乙戶
    印證字第二一三九五號、第二一三九六號印鑑證明及臺北市
    區戶政事務所十二月十九日印登字第二八五二號印鑑登記申
    請書上「許玉珠」印文送法務部調查局以重疊比對法、特徵
    比對法進行鑑定，經鑑定後認上揭印文形體相合、特徵相符
    ，研判可能出於同一印章，有法務部調查局九十五年三月二
    十日調科貳字第○九五○○一一二○八○號鑑定通知書（見
    九十五年度偵續一字第一○七號卷第一○五頁）及本院九十
    四年度訴字第一八九三號民事判決（見本院卷第八十至八五
    頁）附卷足憑，堪認上揭放棄書應屬真正，參以證人即許玉
    珠媳婦廖江月貌於偵查中結證稱八十一、二年間伊經常前往
    天恩安養中心照顧婆婆許玉珠，伊嫁到廖家後，許玉珠曾提
    到許家很有財力，伊問許玉珠為何不回娘家拿錢，許玉珠說
    錢有，但她不要，如果許家有要給，再跟他們拿等情明確（
    見九十五年度偵續一字第一○七號卷第二○九、二一○頁）
    ，堪認被告辯稱許玉珠於生前確實同意放棄繼承許全喜之財
    產，因而書立放棄書一節，應屬真實可採。
  (四)按繼承人有數人時，在分割遺產前，各繼承人對於遺產全部
    為公同共有，為民法第一千一百五十一條所明定；又公同共
    有物之處分及其他權利之行使，除公同關係所由規定之法律
    或契約另有規定外，應得公同共有人全體之同意，同法第八
    百二十八條第二項亦定有明文，此項規定，依同法第八百三
    十一條規定，於公同共有債權準用之。證人即臺北市地政處
    科員王雅惠於偵查中結證稱本件土地徵收補償費之發放，係
    由該處先發領款通知予被告，被告先前已提出戶籍謄本及繼
    承系統表等資料，待補齊繼承人委託領取之委託書，經審核
    過後，於八十四年二月份發放補償金，該處有要求委託人提
    供印鑑證明均附在戶籍謄本，經核對印鑑證明與委託書上印
    章相符，即發放補償金等情屬實（見九十四年度偵字第一九
    五一八號卷第六七頁），核以卷附八十四年二月十七日收據
    均明確記載：「代領人兼繼承人：乙○○，繼承人：許美娟
    、許正義、許美華、許俊生、許秀美、許俊雄、許美香、許
    世聰、賴謙龍、賴雅惠、賴陳緣、賴進明、邱賴秀蘭、賴淑
    秋、賴進興、賴進文、林許金、許玉珠」等字樣可知（見土
    地徵收補償費發放卷第四一至第四五頁），被告係以許全喜
    之繼承人兼許全喜其餘十八名繼承人之受任人身份領取土地
    徵收補償費，換言之該土地徵收補償費於辦理分割遺產前，
    仍屬許全喜等十九名繼承人公同共有，僅係由被告代為領取
    ，堪認被告並無施用詐術，致使不知情承辦人員誤將許玉珠
    應領取補償費二千二百五十八萬一千二百七十六元核撥予被
    告，再者，縱被告代許玉珠領取上揭土地徵收補償費後，未
    依民法相關規定辦理遺產分割，將應分得之款項將交予許玉
    珠，惟許玉珠於生前確實同意放棄繼承許全喜死後建物及土
    地財產一切權利，已如前述，從而亦難認據此推定被告主觀
    上有何意圖為自己不法所有之詐欺犯意。
五、綜上，公訴人所提證據，不足為被告詐欺取財之積極證明，
    所指出證明之方法，亦無從說服本院形成被告有罪之心證，
    辯護人另聲請本院傳訊廖江月貌、楊習亮、潘雪枝、許楊賢
    、許庭禎以證明天恩安養中心證明書及大安區黎元里九鄰鄰
    長證明書係由何人申請一節，惟此與臺北市地政處承辦人員
    是否因受詐騙而將許玉珠應領取之補償費撥予被告一節顯無
    關連，並無傳訊之必要，另公訴人就被告於九十七年二月十
    九日所提臺北市政府公文封（見本院卷第六七頁）與臺北市
    政府府八十三年九月九日八三府民四字第八三○五九○六二
    號函（見九十五年度偵續字第一九五號卷第四十頁）有無關
    連性，聲請本院函詢臺北市政府，惟查，本院經由核對該公
    文封所載上字樣與函文公文字號相符而認定上揭公文封確係
    郵寄該函文之公文封，已如前述，自無另行函詢臺北市政府
    之必要，此外查無其他積極事證足認被告有何詐欺取財之犯
    行，不能證明被告犯罪，參以首開規定，自應諭知無罪之判
    決。
據上論斷，應依刑事訴訟法第三百零一條第一項，判決如主文。
本案經檢察官甲○○到庭執行職務
中    華    民    國    97    年    3     月    11    日
            刑事第十四庭  審判長法  官  宋松璟
                                法  官  孫萍萍
                                法  官  李家慧
以上正本證明與原本無異。
如不服本判決，應於判決送達後10日內，向本院提出上訴狀。
                                書記官  鄭淑丰
中    華    民    國    97    年    3     月    11    日


司法院資訊處製作；財團法人民間司法改革基金會備份。
